【裁判字號】    98,上,29
【裁判日期】    980804
【裁判案由】    確認債權不存在等
【裁判全文】
臺灣高等法院民事判決                    98年度上字第29號
上  訴  人  庚○○
            壬○○
            辛○○
            己○○
            戊○○
            寅○
            辰○○
            卯○○
            癸○○
            丑○○
            子○○
上列11人共同
訴訟代理人  黃景安律師
被  上訴人  丙○○    住臺北市南港區○○○路○段197巷23號
                        2樓
            甲○○    住臺北市○○區○○路1段227號
            乙○○    住同上
            丁○○    住同上
上列4人共同
訴訟代理人  王志傑律師
            方伯勳律師
            李建慶律師
上列當事人間請求確認債權不存在等事件，上訴人對於中華民國
97年11月13日臺灣臺北地方法院97年度訴字第3058號第一審判決
提起上訴，本院於98年7月21日言詞辯論終結，判決如下：
    主  文
上訴駁回。
第二審訴訟費用由上訴人負擔。
    事  實
甲、上訴人方面：
壹、聲明：
一、原判決廢棄。
二、請求確認被上訴人等就上訴人共有坐落台北市○○區○○段
    1小段684、685、686、706地號四筆土地為擔保本金最高限
    額新台幣250萬元辦理登記次序為第一順位之抵押債權不存
    在。被上訴人等應向臺北市大安地政事務所辦理抵押權設定
    登記（73.7.27大安22930號收件）之塗銷。
貳、陳述：與原判決記載者相同。
乙、被上訴人方面：
壹、聲明：上訴駁回。
貳、陳述：除與原判決記載相同者外，補稱略以：
一、抵押借款契約書係當事人間之私契，抵押權設定契約書是供
    設定抵押權登記之公契，二者並非不同之抵押借款契約。
    理  由
一、上訴人於本院原提出新攻擊方法，主張庚○○未經陳朱花授
    權，擅自與李王阿蘭簽訂抵押借款契約書及抵押權設定契約
    書，該二契約書對陳朱花不生效力，李王阿蘭依據對陳朱花
    不生效力之抵押權設定契約書辦理系爭抵押權設定登記，該
    項抵押權之設定登記依法無效云云。嗣於審理期日不再主張
    該攻擊方法（見本院卷第118頁背面），合先敘明。
二、
(一)、上訴人主張：上訴人庚○○於73年7月間，因經商而有資金
    週轉之需求，遂與訴外人李王阿蘭商洽自73年7月27日起至
    74年7月26日止，就新台幣（下同）250萬元之範圍內，依據
    庚○○實際所需之資金，借予庚○○使用，利息按中央銀行
    放款利率計算，庚○○則提供其母即訴外人陳朱花所有坐落
    台北市○○區○○段1小段684、685、686、706地號四筆土
    地（下稱系爭土地）為擔保設定本金最高限額250萬元之抵
    押權予李王阿蘭，並於73年7月27日以大安字第22930號收件
    辦理本金最高限額250萬元之第一順位抵押權設定登記，存
    續期間自73年7月27日起至74年7月26日止。惟於系爭最高限
    額抵押權設定登記辦畢後，庚○○於抵押權存續期間並未向
    李王阿蘭借款。嗣李王阿蘭死亡，由訴外人李國雄與被上訴
    人丙○○、甲○○、乙○○辦理抵押權繼承登記，李國雄亡
    後，由被上訴人丁○○辦理分割繼承。陳朱花死亡後，系爭
    土地則登記為上訴人等11人所共有。上訴人庚○○既未曾向
    李王阿蘭借得任何款項，系爭抵押權即無所擔保之債權存在
    ，上訴人自得依民事訴訟法第247條第1項規定請求確認系爭
    抵押權擔保之債權不存在，並請求被上訴人等辦理塗銷系爭
    抵押權設定登記。縱認系爭抵押權所擔保之債權存在，然該
    債權之清償日期為74年7月26日，自74年7月27日起至89年7
    月26日止，李王阿蘭未曾向庚○○請求清償借款，依民法第
    125條之規定，其請求權已罹於時效，庚○○自得拒絕清償
    ，而李王阿蘭或被上訴人等既未於債權時效消滅之5年內實
    行抵押權，依民法第880條之規定，其抵押權消滅，被上訴
    人等亦應將系爭抵押權設定登記塗銷。爰訴請確認被上訴人
    等就系爭土地為擔保本金最高限額250萬元、辦理登記次序
    為第一順位之抵押債權不存在。被上訴人等應向臺北市大安
    地政事務所辦理塗銷前開抵押權設定登記。
(二)、被上訴人則謂：庚○○於73年間向被上訴人等之被繼承人李
    王阿蘭借款200萬元，並以其母陳朱花所有系爭土地，為李
    王阿蘭設定最高限額250萬元之抵押權，庚○○並與李王阿
    蘭於73年7月27日簽訂抵押借款契約書，由庚○○提出發票
    人昀惠實業有限公司、發票日73年7月28日、到期日為74年7
    月30日、面額200萬元，經庚○○、陳朱花背書之本票乙紙
    （下稱系爭本票）予李王阿蘭為債權憑證，惟屆期提示遭退
    票，李王阿蘭遂實行抵押權聲請准予拍賣抵押物，經原法院
    75年1月10日75年度拍字第120號裁定准許在案，經聲請強制
    執行因未拍定而終結，嗣又於原法院87年度執玄字第16412
    號強制執行事件程序中聲明參與分配，被上訴人之抵押債權
    並未罹於消滅時效等語。
(三)、原審為上訴人敗訴之判決，上訴人提起上訴。
二、本件兩造不爭執事項如下述：
(一)、庚○○之母陳朱花於73年7月27日與李王阿蘭訂立抵押權設
    定契約書，以系爭土地，為庚○○向李王阿蘭借款之擔保，
    為李王阿蘭設定本金最高限額250萬元之抵押權存續期間自
    73年7月27日至74年7月26日、清償日期：74.7.26，並辦理
    抵押權設定登記（收件日期：73.7.27大安第22930號、登記
    日期：73年7月28日），有抵押權設定契約書、土地登記簿
    謄本可按（見原審卷5-12頁、104-106）。
(二)、庚○○於73年7月27日與李王阿蘭訂立抵押借款契約書，有
    該契約書可按（見原審卷第64-65頁）。
(三)、陳朱花死亡後，系爭土地登記為上訴人等11人所共有，有土
    地登記簿謄按（見原審卷第13-27頁）。
(四)、李王阿蘭死亡後，系爭抵押權由被上訴人繼承，有土地登記
    簿謄本可按（見原審卷45-52頁面）。
(五)、李王阿蘭於75年間主張債務人庚○○於系爭抵押權設定後，
    持系爭本票向其借款200萬元，屆期提示系爭本票遭退票，
    持系爭本票及退票理由單聲請准予拍賣系爭抵押物，有原法
    院75年1月10日所為75年拍字第120號裁定可按（見原審卷第
    57-59頁）。
(六)、李王阿蘭持上開拍賣抵押物裁定等聲請強制執行（原法院87
    年度執字第16412號），有原法院民事執行處92年6月3日通
    知可按（見原審卷第60頁）。
(七)、辛○○委任律師於87年5月25日發函請李王阿蘭持債權憑證
    前來核算債權本息，以便清償庚○○之債務等，有律師函可
    按（見原審卷第61頁）。
(八)、本件抵押權設定資料因已逾15年保存期限，業銷燬，有台北
    市大安地政事務所98年3戶8日北市大地三字第09830324900
    號函可按（見院卷第81頁）。
(九)、李王阿蘭於財團法人中心診所醫院之病歷資料業已銷燬，有
    該醫院函按（見本院卷第83頁）。
三、茲就上訴人之主張審酌如下述：
(一)、上訴人主張系爭抵押權設定後，李王阿蘭未交付借款予庚○
    ○，系爭抵押權無擔保之債權：
１、上訴人主張本件係庚○○提供陳朱花所有系爭土地，與李王
    阿蘭簽訂2個抵押借款契約（即抵押借款契約書及抵押權設
    定契約書），一為定額本金之抵押契約；一為本金最高限額
    之抵押契約，其用意為先借200萬元，其後視其所經營之事
    業上需要，在250萬元之範圍內向李王阿蘭借款週轉之用。
    而定額本金之抵押契約未辦理抵押權設定登記，已辦理最高
    限額抵押權登記者則於存續期間未有借款交付，無擔保之債
    權云云。
２、查被上訴人提出之抵押借款契約書內容略謂乙方（即庚○○
    、陳朱花）將系爭土地設定抵押予甲方（李王阿蘭），向甲
    方借款200萬元、甲方以現金交付乙方，並取得乙方開據之
    商業本票（土地銀行古亭分行帳號25425-7號，票號：AE000
     0000，74年7月30日到期）、本抵押設定：台北市建成地政
    事務所登記證明書字號：73北建字第007294號等情（見原審
    卷第102頁、103頁）。而本件抵押權證明書字號即為73北建
    字第007294號（見原審卷第6頁），被上訴人亦持有土地銀
    行古亭分行帳號25425-7號，票號：AE000 0000，74年7月30
    日到期、面額200萬元之本票乙紙，堪認抵押借款契約書所
    載甲方交付乙方之借款現金200萬元，確係系爭最高限額抵
    押權擔保之借款債務。
３、雖上訴人爭執抵押借款契約書第5條係載「借款交付方式：
    甲方以現金交付乙方並取得乙方開據之商業本票為執」而被
    上訴人持有之本票發票人並非庚○○簽發，抵押借款契約書
    第5條後段「（土地銀行古亭分行帳號25425-7號，票號：
    AE0000000，74年7月30日到期）」及當事人欄後所載之「本
    抵押設定：台北市建成地政事務所登記證明書字號：73北建
    字第007294號」 等係李王阿蘭事後自行填寫云云。
    查被上訴人持有之系爭本票，雖非上訴人庚○○簽發，惟庚
    ○○、陳朱花均於該本票背書，而抵押借款契約書第5條係
    載「取得乙方開據之商業本票」並非記載「取得乙方簽發之
    商業本票」，是尚無從以系爭本票非庚○○簽發，而認李王
    阿蘭未交付借款200萬元予庚○○。又抵押借款契約書第8條
    約定「本契約自訂約日經雙方簽字後生效，雙方各執乙份為
    憑」（見原審卷第64頁），上訴人爭執第5條後段「（土地
    銀行古亭分行帳號25425-7 號，票號：AE0000000，74年7月
    30日到期）」係李王阿蘭事後自行填寫乙節為被上訴人否認
    ，上訴人亦未提出庚○○持有之該份抵押借款契約書，以實
    其說，其此部分抗辯尚難認為可採。又當事人於抵押權設定
    登記後將抵押權證書字號補填於契約內，亦與經驗法則無違
    ，上訴人以被上訴人提出之抵押借款契約書當事人欄後之「
    「本抵押設定：台北市建成地政事務所登記證明書字號：73
    北建字第007294號」註記未經庚○○同意或認諾認抵押借款
    契約書所載李王阿蘭對庚○○之債權，非系爭抵押權所擔保
    之債權，亦屬無稽。
４、又系爭抵押權設定契約書記載本金最高限額250萬元、利息
    按中央銀行放款利率計算、清償日期74年7月26日、權利存
    續期間73年7月27日起至74年7月26日止。而抵押借款契約書
    記載借款金額為200萬元、利息按月利率2分2厘計算、於每
    月30日支付、抵押期間自73年7月30日起至74年7月29日止。
    惟按抵押權所擔保之債權，其種類及範圍，屬於抵押權之內
    容，依法應經登記，始生效力。所謂最高限額抵押契權者，
    乃為預定抵押物應擔保債權之最高限額所設定之抵押權，其
    擔保之債權，為在約定限額之範圍內，訂約時已發生之債權
    ，及將來發生之債權。本件所設定者為最高限額抵押權，權
    利存續期間73年7月27日起至74年7月26日止。而系爭93年7
    月27日之抵押借款契約書載明李王阿蘭以現金交付借款200
    萬元予庚○○，李王阿蘭對庚○○之系爭債權自為系爭最高
    限額抵押權所擔保，至系爭李王阿蘭之債權為系爭最高限額
    抵押權效力所及者則應依抵押權設定契約書所載內容。尚不
    得以系爭抵押借款契約書所載債權額、利息、清償期等與最
    高限額抵押權設定契約書所載內容不同，而認庚○○與李王
    阿蘭另合意設定定額抵押權，系爭債權非系爭最高限額抵押
    權擔保之債權。
(二)、上訴人為時效抗辯，是否可採？
１、上訴人主張系爭抵押權所擔保債權之清償日期為74年7月26
    日，依民法第125條之規定，李王阿蘭之請求權已因時效而
    消滅，則系爭抵押權亦因債權請求權時效消滅而失所附麗云
    云。
２、經查李王阿蘭於75年間聲請拍賣抵押物，並於原法院87年度
    執字第16412號給付票款強制執行事件程序中，於88年7月12
    日具狀聲明參與分配，業經原審調閱原法院87年度執字第
    16412號執行卷宗查閱屬實。系爭抵押權所擔保之債權於88
    年7月12日已開始為執行行為而生中斷時效之效力，並重新
    起算15年，迄今尚未罹於時效，上訴人主張被上訴人之債權
    請求權已罹於時效云云，亦無理由。
(三)、綜上，上訴人請求確認被上訴人就系爭最高限額抵押權所擔
    保之債權不存在。被上訴人應向臺北市大安地政事務所辦理
    塗銷系爭抵押權設定登記均無理由，應予駁回。
四、原審為上訴人敗訴之判決，並無不合。上訴意旨指摘原判決
    不當，求予廢棄改判，為無理由，應予駁回。
五、本件事證已明，兩造其餘攻擊防禦方法，經核與本判決之結
    果不生影響，爰不一一論述。
六、據上論結，本件上訴為無理由，依民事訴訟法第449條第1項
    、第78條，判決如主文。
中    華    民    國    98    年    8     月    4    日
                    民事第八庭
                        審判長法  官  劉勝吉
                              法  官  連正義
                              法  官  滕允潔
正本係照原本作成。
如不服本判決，應於收受送達後20日內向本院提出上訴書狀，其
未表明上訴理由者，應於提出上訴後20日內向本院補提理由書狀
（均須按他造當事人之人數附繕本）上訴時應提出委任律師或具
有律師資格之人之委任狀；委任有律師資格者，另應附具律師資
格證書及釋明委任人與受任人有民事訴訟法第466條之1第1項但
書或第2項（詳附註）所定關係之釋明文書影本。
中    華    民    國    98    年    8     月    4     日
                              書記官  黃麗玲
附註：
民事訴訟法第466條之1（第1項、第2項）：
對於第二審判決上訴，上訴人應委任律師為訴訟代理人。但上訴
人或其他法定代理人具有律師資格者，不在此限。
上訴人之配偶、三親等內之血親、二親等內之姻親，或上訴人為
法人、中央或地方機關時，其所屬專任人員具有律師資格並經法
院認為適當者，亦得為第三審訴訟代理人。


司法院資訊處製作；財團法人民間司法改革基金會備份。
